臺灣高等法院刑事裁定
110年度毒抗字第481號
抗  告  人
即  被  告  徐慶諒



上列抗告人因聲請施以強制戒治案件，不服臺灣桃園地方法院11
0年度毒聲字第414號，中華民國110年2月26日裁定（聲請案號：
臺灣桃園地方檢察署109年度毒偵字第4139號），提起抗告，本
院裁定如下：
    主  文
原裁定撤銷。
檢察官之聲請駁回。
    理  由
一、原裁定意旨略以：抗告人即被告甲○○（下稱被告）因施用第
    二級毒品甲基安非他命案件，經原審法院於民國109年12月2
    9日以109年度毒聲字第716號裁定送觀察、勒戒，復經法務
    部○○○○○○○○附設勒戒處所綜合評估其前科紀錄與行為表現、
    臨床評估及社會穩定度等各項判斷準則後，認被告有繼續施
    用毒品之傾向等情，有法務部○○○○○○○○110年2月17日新戒所
    衛字第11007003950號函暨所附有無繼續施用毒品傾向證明
    書及有無繼續施用毒品傾向評估標準紀錄表在卷可稽，被告
    既有繼續施用毒品之傾向，檢察官聲請裁定令被告入戒治處
    所強制戒治，核無不合，爰依毒品危害防制條例第20條第2
    項之規定裁定被告令入戒治處所強制戒治，其期間為6個月
    以上，至無繼續強制戒治之必要為止，但最長不得逾1年。
二、抗告意旨略以：戒治所對被告有無繼續施用毒品傾向，是以
    極為抽象之醫學名詞作為裁定標準，不免有濫權之嫌；又以
    前科紀錄作為裁定戒治之主因，評斷標準失之過狹，有所不
    當等語。
三、按觀察、勒戒後，檢察官或少年法院（地方法院少年法庭）
    依據勒戒處所之陳報，認受觀察、勒戒人無繼續施用毒品傾
    向者，應即釋放，並為不起訴之處分或不付審理之裁定；認
    受觀察、勒戒人有繼續施用毒品傾向者，檢察官應聲請法院
    裁定或由少年法院（地方法院少年法庭）裁定令入戒治處所
    強制戒治，其期間為6個月以上，至無繼續強制戒治之必要
    為止，但最長不得逾1年，毒品危害防制條例第20條第2項定
    有明文。次按勒戒處所應注意觀察受觀察、勒戒人在所情形
    ，經醫師研判其有或無繼續施用毒品傾向後，至遲應於觀察
    、勒戒期滿之15日前，陳報該管檢察官或少年法院（庭），
    觀察勒戒處分執行條例第8條第1項亦定有明文。依據上開規
    定，受觀察、勒戒人有無繼續施用毒品之傾向，係由醫師研
    判。而關於有無繼續施用毒品傾向之評估標準，法務部已於
    110年3月26日以法矯字第11006001760號函修正頒布「有無
    繼續施用毒品傾向評估標準紀錄表」、「有無繼續施用毒品
    傾向評估標準評分說明手冊」，上開評分說明手冊載明判定
    之原則：「受觀察勒戒人入所後，經過2週時間的觀察、勒
    戒，由處所及醫療人員依據其各項紀錄、資料及觀察勒戒期
    間之行為表現，加以評分。在勒戒人入所4-6週後，可再做
    一次評估以做必要之評分修正。每一大項皆有靜態因子與動
    態因子。先以靜態因子分數評分，靜態因子分數總分在60分
    （含）以上為『有繼續施用毒品傾向』；60分以下，與動態因
    子分數相加，如果總分在60分（含）以上，為『有繼續施用
    毒品傾向』」，又評估標準紀錄表及說明手冊中「前科紀錄
    與行為表現」之第1題及第3題之計分方式修正如下(餘無修
    正)：㈠第1項「毒品犯罪相關司法紀錄」：計分方式修正為
    每筆(次)5分，總分上限為10分；㈡第3項「其他犯罪相關紀
    錄」：計分方式修正為每筆(次)2分，總分上限為10分。是
    被告有無「繼續施用毒品傾向」，係依具體個案之臨床實務
    及相關事證等情綜合判定，有其相當之專業依據及標準，且
    涉及專門醫學，又衡酌強制戒治之目的，係為協助施用毒品
    者戒斷毒品之心癮及身癮所為之一種保安處分類型，而該評
    估標準係將與判斷有無繼續施用傾向之相關因素加以列舉及
    量化，適用於每一位受觀察、勒戒處分之人，具一致性、普
    遍性、客觀性，以利執法者判定受勒戒人有無繼續施用毒品
    傾向。
四、經查： 　　　　
  ㈠毒品危害防制條例第20條之規定業經總統以109年1月15日華
    總一義字第10900004091號令修正公布，自同年7月15日起生
    效施行，惟本條第2項並未經修正，並無比較新舊法之問題
    ，先予說明。
  ㈡被告於執行觀察、勒戒期間，前經法務部○○○○○○○○附設勒戒
    處所評定結果，固認為被告總分為157分，有繼續施用毒品
    傾向，有法務部○○○○○○○○110年2月17日新戒所衛字第110070
    03950號函暨所附有無繼續施用毒品傾向證明書及有無繼續
    施用毒品傾向評估標準紀錄表在卷可稽（109年度毒偵字第4
    139號影卷第151至155頁）。惟法務部已於110年3月26日修
    正其「前科紀錄與行為表現」項下之「毒品犯罪相關司法紀
    錄」及「其他相關犯罪紀錄」之評分標準，已詳如前述，則
    依上開修正後評估標準重新計算被告之總分，被告總分為37
    分（靜態因子28分，動態因子9分），並未達60分，應評定
    為「無繼續施用毒品傾向」，有法務部○○○○○○○○附勒戒所11
    0年3月29日新戒所衛字第11007007960號函暨所附「有無繼
    續施用毒品傾向證明書」及「有無繼續施用毒品傾向評估標
    準紀錄表」附卷為憑。依修正後之評估標準紀錄表，既難認
    被告有繼續施用毒品傾向，從而檢察官以110年3月26日修正
    前之評分標準認為被告有繼續施用毒品傾向，尚非妥適，其
    聲請對被告施以強制戒治，自無理由。原審未及審酌前開修
    正後之評分標準，逕裁准檢察官之聲請，即無可維持，應由
    本院予以撤銷。又因本件聲請之瑕疵已無從補正，為免發回
    原審重新裁定徒增司法資源之浪費，爰由本院自為裁定，並
    駁回檢察官之聲請如主文第2項所示，被告現所執行的強制
    戒治更應即時停止，釋放出所。
據上論斷，應依刑事訴訟法第413條，裁定如主文。
中　　華　　民　　國　　110 　年　　3 　　月　　30　　日
                  刑事第一庭    審判長法　官  李釱任
                                      法　官  呂煜仁
                                      法　官  林庚棟
以上正本證明與原本無異。
不得再抗告。
                                      書記官  彭威翔
中　　華　　民　　國　　110 　年　　3 　　月　　30　　日